臺灣臺南地方法院刑事判決　　　　　　　　　　　　　九十二年度易緝字第八三號
　　公　訴　人　臺灣台南地方法院檢察署檢察官
　　被　　　告　戊○○
右列被告因竊盜案件，經檢察官提起公訴（八十九年度偵字第一三九七０號），本院
判決如左：
    主  文
戊○○無罪。
    理  由
一、公訴意旨略以：被告戊○○意圖為自己不法之所有，於民國（下同）八十九年十
    二月一日上午八時許，在高雄縣鳥松鄉○○村○○路三之一號前，竊取乙○○○
    所有車牌號碼ＴＷＹ─四一八號輕機車一輛（以下簡稱系爭機車），得手後留供
    己用。嗣於八十九年十二月六日十二時四十分許，騎該機車途經台南市○○路○
    段八十五號前，為警查獲，因認被告戊○○涉犯刑法第三百二十條第一項之竊盜
    罪嫌。
二、按犯罪事實應依證據認定之，無證據不得認定犯罪事實；又不能證明被告犯罪者
    ，即應諭知無罪之判決，刑事訴訟法第一百五十四條第二項、第三百零一條第一
    項分別定有明文。本件公訴人認被告涉犯上開罪名，無非以被害人乙○○○於警
    訊中否認出借機車予被告，以及上述機車經乙○○○自警察機關領回之贓物領據
    一紙等事證，為其論據。訊據被告戊○○堅決否認涉犯上開罪名，辯稱：系爭機
    車乃伊向乙○○○之丈夫（按應係同居友人）甲○○在乙○○○之住處所借，並
    非竊盜而得之物，伊並未下手竊取該車等語。
三、經查：
  (一)本件被告就系爭機車係於八十九年十二月六日，為警在台南市○○路○段八十五
    號前，在其持有中扣案，嗣經警將該部機車發交被害人乙○○○等節，始終未為
    不同意見之陳述，故卷附贓物領據記載被害人乙○○○於同日取回系爭機車，本
    即表彰被告所不爭執之事項，就依被告抗辯意旨所形成之爭點而言（即系爭機車
    係被告借得或竊取而得），並無釐清事實之作用。故本件公訴人係以被害人乙○○○於警訊中所為不利於被告之供述，為其唯一之論據，合先敘明。
  (二)次按被告以外之人於審判外之言詞或書面陳述，除法律有規定者外，不得作為證
    據；又被告以外之人於審判中已死亡者，其於檢察事務官、司法警察官或司法警
    察調查中所為之陳述，經證明具有可信之特別情況，且為證明犯罪事實之存否所
    必要者，得為證據，刑事訴訟法第一百五十九條第一項、第一百五十九條之三第
    一款亦分別定有明文。依文意解釋，刑事訴訟法第一百五十九條之三第一款之情
    形，其要件有三，分別為：(甲)被告以外之人死亡；(乙)該被告以外之人於警訊中之
    陳述具有可信之特別情況；(丙)該被告以外之人於警訊中之陳述為證明犯罪事實之
    存否所必要。上開要件必須全部具備，始能認為該等被告以外之人於警訊中之供
    述具有證據能據，並非被告以外之人死亡，即得認為其警訊中之陳述具有可信之
    特別情況，或為證明犯罪所必要之證據，自不待言。
  (三)本件被害人乙○○○已於九十一年八月四日死亡，有內政部戶役政個人資料查詢
    結果單一紙存卷可參。該被害人前於八十九年十二月六日下午四時十分許，在台
    南市警察局第四分局刑事組接受司法警察之詢問，該次警訊筆錄中記載：被告戊○○為其友甲○○之朋友，伊未曾將系爭機車出借被告等語，有乙○○○之警訊
    筆錄附卷可查。茲被害人乙○○○已經死亡而無從傳喚接受詢問或詰問，且其於
    警訊中既否認出借系爭機車予被告，該被害人於警訊中之供述應屬「為證明犯罪
    事實之存否所必要」之陳述。是本件程序上應再予審酌者，厥為：已死亡之被害
    人乙○○○生前於警訊中所為之陳述，是否已經證明「具有可信之特別情況」，
    而有證據能力。
  (四)依前述刑事訴訟法第一百五十九條第一項、第一百五十九條之三第一款之規定，
    可知已經死亡之被告以外之人（含被害人，參見第一百五十九條第一項之立法理
    由）於警訊中之供述，雖屬「為證明犯罪事實之存否所必要」，但原則上仍應認
    為並無證據能力，除非經法院認為存在「具有可信之特別情況」，始例外承認其
    證據能力，否則法條用語即無明示「特別情況」之必要。既屬例外情形，於解釋
    上自應採取嚴格之立場。從而，具有可信之特別情況，應係指卷存資料或調查之
    所得，獲有相當之資訊或事證，使法院認為被告以外之人，於警訊中之陳述與事
    實相符，例如證人於警訊中否認一定時間與被告同行，而有資料顯示該證人於該
    等時間受羈押；或被害人警訊中指稱向被告借得重利，該被害人與被告洽商借款
    條件或被告催討本金利息之通話情形已經合法監聽偵悉；或另有其他證人得以佐
    證被告以外之人於警訊中陳述之事實等情形。而製作筆錄之司法警察，原即負有
    據實記載供述筆錄之義務，衡情論理，實難期待司法警察於審判中自承未依受訊
    者之陳述據實記載筆錄，且無擴張、限縮或曲解受訊人供述之可能，猶如被告抗
    辯警訊中遭受刑求時，無從期待司法警察供承刑求被告之情形。若認為被告為刑
    求抗辯不能僅依司法警察否認刑求而遽認不足採信，何得僅憑司法警察到庭陳述
    確實依受訊人之供述而率認被告以外之人警訊中之供述具有可信之特別情況。再
    者，既認為司法警察於法院審判時必將供述確係依照受訊者之陳述而為筆錄之記
    載，如再認為司法警察到庭為前述證言即屬「可信之特別情況」，將使刑事訴訟
    法第一百五十九條之三第一款所示已死亡之被告以外之人警訊中之供述可採為證
    據之例外情形，倒置而成經常所見之原則情況，殊有違直接審理與言詞審理主義
    （見刑事訴訟法第一百五十九條修正條文之立法理由）。基上理由，本院認為製
    作筆錄之司法警察到庭陳述其確依受訊者之供述而為筆錄之記載，非屬刑事訴訟
    法第一百五十九條之三第一款所謂之「具有可信之特別情況」。故本件雖經證人
    即司法警察丁○○到庭證述確實已依被害人乙○○○之陳述而製作筆錄，仍難認
    為該份警訊筆錄具有可信之特別情況而有證據能力。
  (五)綜上各節，本件公訴人所指被告之竊盜犯行，既以被害人乙○○○於警訊中之供
    述為唯一之證據，而該份供述筆錄復難認為具有證據能力，則本件已無任何積極
    證據足資認定被告取得系爭機車之原因，係意圖為自己不法之所有而竊取得手，
    應認被告之犯罪未經證明，依法自應為被告無罪判決之諭知。
  (六)至於檢察官聲請傳喚被告主張借得系爭機車之友人甲○○乙節，因該人士並非被
    害人乙○○○之配偶（乙○○○之生前配偶為周青雲亦已死亡，有法務部戶役政
    連結作業資料及高雄縣政府警察局仁武分局交辦單在卷可查），且被告迄未陳報
    該姓名為甲○○之人之確切年籍，故而無從傳喚，併予敘明。
四、被告經合法傳喚，無正當理由不到庭，本院認本件係應諭知無罪之案件，爰不待
    其陳述逕行判決。
據上論斷，應依刑事訴訟法第三百零一條第一項、第三百零六條，判決如主文。
本案經檢察官丙○○到庭執行職務。
中      華      民      國      九十三      年    二    月    二十七    日
                                  臺灣臺南地方法院刑事第五庭
                                      審判長法  官  陳欽賢
                                            法  官  林佩儒
                                            法  官  莊玉熙
右正本證明與原本無異。
如不服本判決，應於判決送達後十日內，向本院提出上訴狀（應附繕本）。
                                            書記官  何小玉
中      華      民      國      九十三      年    二    月    二十七    日
